臺灣基隆地方法院刑事裁定　　　　　　　96年度交聲字第13號
移送機關即
原處分機關　交通部公路總局臺北區監理所
異　議　人
即受處分人　甲○○
上列異議人因違反道路交通管理處罰條例案件，對於交通部公路
總局臺北區監理所96年1月16日所為之處分（原處分案號：北監
自裁字裁40-C00000000號），聲明異議，本院裁定如下：
    主  文
異議駁回。
    理  由
一、移送機關即原處分機關交通部公路總局臺北區監理所（下稱
    原處分機關）據舉發單位臺北縣政府警察局金山交通分隊（
    下稱舉發單位）舉發之違規事實所為之原處分意旨略以：受
    處分人即異議人（下稱異議人）甲○○於民國（下同）95年
    10月12日上午11時15分許，駕駛其所有之車號DK-6068號自
    用小客車，行經臺北縣陽金公路處，因汽車駕駛人有「行駛
    該路段未依規定開啟頭燈」之違規行為，為臺北縣政府警察
    局金山交通分隊執勤員警陳峰民發覺攔停稽查取締，以異議
    人違反道路交通管理處罰條例第42條之規定，掣單舉發。惟
    異議人未於舉發通知單上所載應到案日期前向原處分機關到
    案辦理或陳述意見，原處分機關乃於96年1月16日依94年12
    月28日修正前之道路交通管理處罰條例第42條、95年12月29
    日修正前之違反道路交通管理事件統一裁罰基準表之規定，
    裁處罰鍰新臺幣（下同）1,200元，於法並無不合等語。
二、聲明異議意旨略以：(一)本案並非不依規定使用燈光者，不得
    為逕行裁罰：1.按95年10月12日上午11時許已接近中午，天
    氣晴朗，沒有雨、霧、雪，臺北縣金山鄉往陽明山平面道路
    在陽光普照下，駕駛視線非常良好，當時一般正常汽車駕駛
    人除非行經隧道或山區道路時，均不會開小燈，更不可能在
    平面道路開頭燈，除勵行節約能源政策外，晴天時打開頭燈
    ，相當刺眼，更嚴重影響行車安全。2.交通勤務警察未參酌
    舉發違規時天氣及氣候事實、違反情節路段及被處分人之陳
    述，依法即不得由以其便利、經濟考量，逕以「逕行舉發」
    之方式舉發違規，否則將置人民權益之保障及法律明文之規
    定於不顧。3.本件交通違規乃不依規定使用燈光，道路交通
    安全規則第109條規定情形與本件違規情節不同，不可相提
    並論，自無依道路交通管理處罰條例第42條之規定予以逕行
    舉發之空間。(二)對人民不利益，應嚴格排斥類推適用：合法
    舉發乃原處分機關依法裁罰之前提要件，道路交通安全規則
    已就「使用燈光」之情形予以明文規定，自亦難以類推適用
    之方式，對於課予人民不利處分之裁罰，其前提要件亦不得
    類推適用規定予以逕行舉發。請鈞院釐清事實、還原真相云
    云。
三、按汽車駕駛人，不依規定使用燈光者，處200元以上400元（
    即新臺幣600元以上1,200元以下）以下罰鍰，94年12月28日
    修正前之道路交通管理處罰條例（下稱同條例）第42條亦有
    明文規定。次按同條例第42條規定，業經修正並經總統於94
    年12月28日以華總一義字第09400212581號令公布，且經行
    政院於95年6月23日以院臺交字第0950087685號令發布定自
    96年1月1日施行，本件違規行為發生於95年10月12日，原處
    分機關裁決時間為96年1月16日，道路交通管理處罰條例第
    42條固於行為後原處分機關裁處時已修正施行，惟依94年2
    月5日總統華總一義字第09400016841號令，制定公布並自95
    年2月5日開始施行之行政罰法第5條明定「行為後法律或自
    治條例有變更者，適用行政機關最初裁處時之法律或自治條
    例。但裁處前之法律或自治條例有利於受處罰者，適用最有
    利於受處罰者之規定。」，而觀諸行政罰法第5條之規定，
    本院審理本件交通裁決案件，應適用行政機關最初裁處時之
    法律，即修正前道路交通管理處罰條例第42條（以下所稱均
    為修正前）規定處理。承上，違反修正前之道路交通管理處
    罰條例第42條之事件，未於應到案期限內繳納或到案聽候裁
    決，而逾越應到案期限30日以上者，應依違反道路交通管理
    事件統一裁罰基準及處理細則第2條及95年12月29日修正前
    之違反道路交通管理事件統一裁罰基準表，處新臺幣1,200
    元罰鍰，併此敘明。
四、經查：
  (一)異議人於前揭時間、地點，駕駛其所有之車牌號碼DK-6068
    號自小客車，行經陽金公路處，未依規定開亮頭燈行駛，而
    為警逕行掣單舉發等情，為異議人所不爭執，並有臺北縣政
    府警察局95年10月12日北縣警交字第C00000000號舉發違反
    道路交通管理事件通知單影本1件在卷可稽。
  (二)又汽車行駛時，行經公路主管機關或警察機關公告之山區○
    ○○路線之路段，涵洞或車行地下道，應依標誌指示使用燈
    光，道路交通安全規則第109條第5款定有明文。而行駛陽金
    公路全天候應開車頭燈，復經臺北縣政府於94年7月14日北
    府警交字第09400883231號公告，有該公告影本1卷在卷可查
    ，是陽金公路在臺北縣轄區範圍內，自屬前揭道路交通安全
    規則第109條第5款之應使用頭燈之山區路段。且查，主管機
    關公告特定山區公路全天候應開頭燈，乃因山區公路蜿蜒曲
    折，行車視線常遭山壁阻擋，尤其是轉彎處更是行車視線之
    死角，全天候使用車頭燈，藉由車輛提供光線照明，較易清
    楚辨識對向車輛及行車路況，藉此提醒駕駛人，以免發生危
    險，故不容許駕駛人自行判斷開燈與否，以免因個人主觀認
    定標準不一，使前開規範目的無法達成。是本件異議人所有
    車輛，雖係於日間、陽光充足之天候行經陽金公路路段，亦
    應遵循規定開亮頭燈增加照明，不得僅憑其個人主觀因素或
    價值判斷，任意決定遵守或不遵守，否則交通秩序豈不大亂
    ，非但影響道路交通安全及用路人權益，亦將使道路交通法
    規形同具文，是異議人其前揭所辯不得類推適用規定予以逕
    行舉發云云，顯係對該條法文之誤解，自不足採。
五、綜上所述，本件異議人確有前揭時、地行駛該路段未依規定
    開啟頭燈車之違規行為，原處分機關依修正前之道路交通管
    理處罰條例第42條、修正前之違反道路交通管理事件統一裁
    罰基準表之規定，裁處罰鍰新臺幣1,200元，核無違誤，本
    件異議人之異議為無理由，自應將其異議駁回。
據上論斷，應依道路交通案件處理辦法第19條，裁定如主文。
中　　華　　民　　國　　96　　年　　3 　　月　　28　　日
                  交通法庭法  官    何怡穎
以上正本證明與原本無異。
對於本件裁定如有不服，應於收受送達後5 日內，向本院提出抗
告書狀，敘述抗告之理由，抗告於臺灣高等法院。
中　　華　　民　　國　　96　　年　　3 　　月　　28　　日
                          書記官    鄭梅君
